【裁判字號】    99,台上,4059
【裁判日期】    990630
【裁判案由】    強盜
【裁判全文】
最高法院刑事判決            九十九年度台上字第四０五九號
上  訴  人  台灣高等法院檢察署檢察官
被      告  甲○○
上列上訴人因被告強盜案件，不服台灣高等法院中華民國九十七
年六月三十日第二審判決（九十七年度上訴字第一三０五號，起
訴案號：台灣士林地方法院檢察署九十六年度偵字第六五二三號
），提起上訴，本院判決如下：
    主  文
上訴駁回。
    理  由
按刑事訴訟法第三百七十七條規定，上訴於第三審法院，非以判
決違背法令為理由，不得為之。是提起第三審上訴，應以原判決
違背法令為理由，係屬法定要件。如果上訴理由書狀並未依據卷
內訴訟資料，具體指摘原判決不適用何種法則或如何適用不當，
或所指摘原判決違法情事，顯與法律規定得為第三審上訴理由之
違法情形，不相適合時，均應認其上訴為違背法律上之程式，予
以駁回。本件檢察官上訴意旨略稱：同案被告金玉山於警詢即供
稱：伊與被告甲○○共同犯案，伊打完被害人乙○○後，被告也
打乙○○一拳，被告也把乙○○的手錶、戒指及筆拿走，東西都
放在被告的背包裡，伊警告乙○○不要動伊家人，以後就放他走
，然後與被告去公墓分贓等語，其於偵查中亦供稱：伊出拳打乙
○○臉部，被告打乙○○胸部，伊喝令乙○○交出財物時，被告
站在旁邊看，並未阻止等語，嗣於第一審為羈押訊問時又供稱：
當時被告有在場看，也有幫伊毆打乙○○，後來被告跟伊說他只
要新台幣（下同）三千元、手錶及手機，伊說要就拿去，被告就
拿走上開物品等語；且被告於警詢亦供稱：金玉山拿十字鎬攻擊
乙○○，並搜乙○○口袋時，伊在場並將乙○○的皮包及鑽戒、
行動電話拿走等語，於偵查中及第一審為羈押訊問時仍坦承：伊
有分得手機、錶、筆、戒指及三千元等語；而乙○○於警詢則指
稱：金玉山強盜伊財物後，便將財物交給被告保管等語，於偵查
中亦證稱：在金玉山強盜伊之整個過程中，並未見被告阻止金玉
山等語。綜上足見被告縱未事先與金玉山謀議強盜犯行，然按共
同正犯之意思聯絡不限於事前有所協議，其於行為當時，基於相
互之認識，以共同犯罪之意思參與者，亦無礙於共同正犯之成立
，且其表示之方法，亦不以明示通謀為必要，即相互間有默示之
合致，亦無不可。是被告應與金玉山同負共同正犯之刑責，原判
決未審酌上開事證，並未說明理由，即認定被告並未參與強盜犯
行，顯有理由不備之違誤。至於乙○○證稱：金玉山持十字鎬要
從伊頭上打下時，被告就說會出人命，金玉山就叫被告不要講話
，被告有極力制止云云，僅能證明被告阻止金玉山殺人，不能擴
張解釋為被告阻止金玉山強盜，原判決將二者混淆，其認定事實
與卷存證據資料不合，為證據上理由矛盾，亦有刑事訴訟法第三
百七十九條第十四款所規定之違背法令情事等語。
惟查證據之取捨、證據證明力之判斷，以及事實有無之認定，屬
事實審法院之職權，苟其取捨判斷與認定，並不違背論理法則及
經驗法則，即不容任意指為違法，而執為適法之第三審上訴理由
。又按刑事訴訟上證明之資料，無論其為直接證據或間接證據，
均須達於通常一般之人均不致於有所懷疑，而得確信其為真實之
程度，始得據為有罪之認定，若其關於被告是否犯罪之證明未能
達此程度，而有合理懷疑之存在，致使無從形成有罪之確信，根
據「罪證有疑，利於被告」之證據法則，即不得遽為不利被告之
認定，其以情況證據（即間接證據）斷罪時，尤須基於該證據在
直接關係上所可證明之他項情況事實，本乎推理作用足以確證被
告有罪，方為合法，不得徒憑主觀上之推想，將一般經驗上有利
被告之其他合理情況逕予排除。本件原判決以被告否認有公訴意
旨所指與金玉山（業經第一審以加重強盜罪判處有期徒刑七年二
月確定）於民國九十六年五月二十二日凌晨一時三十分許，在台
北市○○區○○路一段一九五巷三弄二十八號，共同加重強盜乙
○○之財物犯行，辯稱：金玉山當時手裡拿著十字鎬，動作十分
快，伊被嚇到就站在旁邊看，金玉山叫乙○○把錢跟手機、證件
等交給他，再喝令伊打開背包接他的贓物，伊並沒有共同強盜等
語。而經查：(一)、被告於警詢及偵查中均堅決否認有何共同強盜
之行為。(二)、金玉山於偵查中及第一審審理時亦未指述被告有何
強盜之行為分擔。(三)、乙○○於第一審審理時則結證稱：金玉山
有一天酒後駕車，當時伊坐在他旁邊，金玉山在車上說不用怕，
又不會有交通警察，之後伊就報案，說伊車子遭挾持，金玉山乃
逃脫，嗣警察到場看沒有挾持之情形，就開伊一萬元之罰單，伊
認為該一萬元應由金玉山負責，案發當天晚上，伊與金玉山、被
告在一家卡拉OK吃飯，餐中，伊問金玉山要不要還錢，金玉山
要伊不要急，後來伊與被告、金玉山就一起到金玉山家中，到金
玉山家中之停車場，金玉山要伊將車開到最裡面，並將鐵捲門放
下，伊覺得很奇怪，停好車尚在駕駛座，金玉山就對伊拳打腳踢
，問伊怕不怕死，並說今天晚上要讓伊死，伊下車後，金玉山又
對伊拳打腳踢，被告則僅在旁邊看，當金玉山拿十字鎬要從伊頭
上打下去，被告說會出人命，金玉山就叫被告不要講話，被告有
極力在制止，但礙於十字鎬在金玉山手上，被告站在角落，不敢
靠過去，也沒有勇氣向前走去制止金玉山，金玉山問伊身上有多
少錢，要伊將錢拿出來，伊先拿出一千二百元，然後他就自己動
手搜，搜到皮夾內有錢，又是一拳過來，並說「你敢騙我」，金
玉山就叫伊把萬寶龍牌的皮夾交給他，並要伊把萬寶龍牌的手錶
、原子筆及戒指交給他，同時伊也將背包內的兩支手機交給金玉
山，金玉山則要被告過來，用台語對被告說「放進包包內」，被
告蹲下來將包包打開，金玉山走過去，將財物放進去，當時是金
玉山喝令被告那樣做，伊認為被告不敢反抗，伊看被告全身在發
抖，伊把所有的財物交給金玉山後，金玉山又用十字鎬繼續打伊
，叫伊脫下衣服，叫被告拿到後面去，後來伊問金玉山可否將衣
物還伊，被告就拿衣服給伊，並輕聲對伊說「等一下有空隙你就
趕快跑」，伊叫金玉山不要再修理了，金玉山就要伊去問被告，
被告有說這樣就好，不要再下去，這樣下去會出人命等語，亦未
指述被告於金玉山強盜之際，有何參與強暴或脅迫之行為。(四)、
至查獲之贓物上雖有被告之指紋，惟此乃被告是否涉犯收受贓物
罪之問題，尚不能資為強盜罪之證據。另國泰綜合醫院所出具乙
○○傷勢之診斷證明書、贓物認領保管單、贓物照片、乙○○受
傷之照片及台北市○○區○○路墓園藏匿贓物之照片、暨扣案之
十字鎬一支，均係金玉山單獨犯強盜、傷害罪之證物，亦與被告
無涉。依上開被告之自白及金玉山、乙○○之證述，足認本件係
乙○○因金玉山行為遭警開罰單向金玉山索討現款，金玉山對乙
○○心生不滿，乃單獨起意，毆打乙○○且要求其交付財物，被
告僅因共同餐而應邀一同前往現場，並無證據足認被告與金玉
山事前有何謀議本件強盜之計畫，案發現場亦僅金玉山一人對乙
○○有強暴及令交付財物之行為，參酌被告身材矮小，且係中度
智障，有殘障手冊乙紙在卷可佐，對事理判斷、反應均較常人低
下，致不敢勸阻金玉山，及聽任金玉山指示收取贓物，與常情並
不違背。自難僅憑被告於金玉山強盜之際在場，而未能積極阻止
金玉山，及嗣後應金玉山之要求收受贓物及共同花用強盜所取得
之現金，即認定被告與金玉山有強盜之犯意聯絡，令被告負強盜
共犯之責。此外，復查無其他積極證據足認被告有何公訴人所指
強盜犯行，因認不能證明被告犯罪，而維持第一審諭知被告無罪
之判決，駁回檢察官在第二審之上訴。已詳其論斷之理由，所
為論斷亦有卷內資料可資覆按。上訴意旨雖指摘原判決違法，然
按供述證據，前後雖稍有差異或矛盾，事實審法院非不可本於經
驗法則，斟酌其他情形，作合理之比較定其取捨，從而供述證據
之一部認為真實予以採取，亦非證據法則所不許。又共同正犯之
成立，除共同實行犯罪行為者外，其就他人之行為同負共同正犯
之責者，以有意思聯絡為要件，若事前並未合謀，實行犯罪行為
之際，又係出於行為者獨立之意思，即不負共同正犯之責。原判
決依憑上開被告之供述，金玉山、乙○○之證詞，及卷附被告之
殘障手冊，而認定本案係金玉山因乙○○向其索賠，而對乙○○
心生不滿，乃單獨起意，強盜乙○○之財物，本案並無證據足認
被告與金玉山事前即有強盜之謀議及於案發現場有何實行強盜之
行為，自難僅憑被告於金玉山強盜之際在場，而未能積極阻止，
及嗣後應金玉山之要求收受贓物並共同花用強盜所取得之現金，
即認定被告與金玉山有強盜之犯意聯絡，而應同負共同強盜之罪
責等情。已說明就案內證據本於調查所得，而為證據取捨及判斷
之理由，原審未採納上訴意旨所指金玉山於警詢、偵查及第一審
為羈押訊問時之證詞，核屬原審採證認事職權之合法行使，並無
違背證據法則，亦無理由不備或矛盾之違法情形。上訴意旨置原
判決明白論斷於不顧，猶執前詞，依憑己見任意指摘原判決違法
，自非適法之上訴理由。衡以前開說明，本件上訴為違背法律上
之程式，應予駁回。
據上論結，應依刑事訴訟法第三百九十五條前段，判決如主文。
中    華    民    國  九十九  年    六    月   三十   日
                      最高法院刑事第十三庭
                          審判長法官  賴  忠  星
                                法官  呂  丹  玉
                                法官  吳      燦
                                法官  蔡  名  曜
                                法官  葉  麗  霞
本件正本證明與原本無異
                                      書  記  官
中    華    民    國  九十九  年    七    月    七    日
                                                      K

司法院資訊處製作；財團法人民間司法改革基金會備份。
